【裁判字號】    96,重訴,1514
【裁判日期】    970523
【裁判案由】    侵權行為損害賠償
【裁判全文】
臺灣臺北地方法院民事判決            96年度重訴字第1514號
    原      告  戊○○
                甲○○
    共      同
    訴訟代理人  林淑娟律師
    被      告  丙○○
    被      告  都都行有限公司
    法定代理人  丁○○○
                            弄.
    被      告  乙○○○○○○.
                            樓.
上列當事人間因業務過失致死案件原告提起附帶民事訴訟請求侵
權行為損害賠償事件，經本院刑事庭96年度重附民字第32號裁定
移送前來，本院於民國97年5月13日言詞辯論終結，判決如下：
    主      文
被告丙○○、都都行有限公司應連帶給付原告戊○○新臺幣貳佰
肆拾參萬陸仟捌佰參拾元，及被告丙○○部分自民國九十六年三
月三十一日起、被告都都行有限公司自民國九十六年三月二十九
日起，均至清償日止，按年息百分之五計算之利息。
被告丙○○、都都行有限公司應連帶給付原告甲○○新臺幣貳佰
零參萬陸仟玖佰參拾捌元，及被告丙○○部分自民國九十六年三
月三十一日起、被告都都行有限公司自民國九十六年三月二十九
日起，均至清償日止，按年息百分之五計算之利息。
原告其餘之訴駁回。
訴訟費用由被告丙○○、都都行有限公司連帶負擔十分之九，餘
由原告連帶負擔。
本判決第一項於原告戊○○以新台幣捌拾壹萬貳仟貳佰柒拾陸元
為被告供擔保後得假執行後。
本判決第二項於原告甲○○以新台幣陸拾柒萬捌仟玖佰柒拾玖元
為被告供擔保後得假執行。
原告其餘假執行之聲請均駁回。
    事實及理由
一、本件被告丙○○、都都行有限公司（下稱嘟嘟行公司）、乙○○○○○○○○○經合法通知後，未於言詞辯論期日到場
    ，核無民事訴訟法第386條所列各款之情形，爰依原告之聲
    請，由其一造辯論而為判決。
二、原告主張：被告丙○○所經營之都都行公司所屬之長安造型
    名店，於民國95年3月19日因為有合法消防設備發生火災，
    導致原告之女兒謝佩蓉因火災死亡。原告戊○○為此支出殯
    葬費用500,000元；又謝佩蓉為伊等之子女，其成年後對伊
    等負有法定扶養義務，其對原告戊○○及原告甲○○之扶養
    費用分別為646,994元、880,895元，然因前開事故致伊等受
    有無法被扶養之損害；復伊等於年邁之際遭受喪女之痛，精
    神上受有極大之痛苦，各請求精神慰撫金2,000,000元。爰
    依侵權行為之法律關係，提起本訴等情。並於本院聲明：
    (一)被告等應連帶給付原告等新台幣6,  027, 889元及加計起
    訴狀繕本送達翌日起算之法定遲延利息。
    (二)願供擔保，請准宣告假執行。
三、查，被告丙○○為嘟嘟行有限公司實際負責人，並出資於臺
    北市中山區○○○路○段12號2樓經營店名「普洛超值美髮」
    、營利事業登記證登記為「長安造型名店」（被告蔡孟璇為
    營利事業登記之負責人），經營美髮業務。丙○○明知依建
    築法第77條第1項規定，建築物使用人有維護建築物合法使
    用與其構造及設備安全之義務，就建築物內之電源配線本應
    隨時注意使用狀況而定期維修保養或檢查電線是否已老舊而
    需汰舊換新，避免因電線老舊破損或使用年限過久發生短路
    ，進而引發火災之危險，並應注意消防逃生通道暢通等事宜
    。詎其於88年間起承租上開處所經營美髮業務，即疏未注意
    電源配線及接頭應定期檢修或汰舊更換，否則恐有電線短路
    走火之危險，且依當時情形又無不能注意之情，竟未善盡管
    理督導之責，於95年3月9日清晨，前述處所2樓東南側盥洗
    室外所裝設2、3樓之電源開關箱總開關之電源側因接觸不良
    產生局部過熱而起火，因而燒燬店內之員工置物櫃、直立式
    飲水機、電源開關設施，及週遭之裝璜物品，且濃煙經由2
    樓通往3樓室內梯竄升，致使居住在該處3樓宿舍之員工謝佩
    蓉因嗆傷而倒臥於走道，經消防人員送往馬偕紀念醫院急救
    後，雖恢復心跳，但仍呈現重度昏迷，經轉診至財團法人天
    主教耕莘醫院，持續惡化不治，於同年月23日因呼吸衰竭死
    亡，而火災原因係因電源開關之端子座熔痕為端子接觸不良
    所產生之局部過熱所造成，此乃因電源開關未定期檢修，導
    致螺絲壓板鬆動未鎖緊，形成間隙，接觸不良，產生局部過
    熱起火燒燬，是被告丙○○因業務上之過失致人於死，經本
    院96年度訴字第160號刑事判決處有期徒刑10月，減為有期
    徒刑5月，如易科罰金以新台幣900元折算1日等情，有公司
    資料查詢、商號資料查詢、戶籍謄本、火災初步勘查報告、
    相驗屍體證明書在卷可稽（見附民卷第7至13頁），且經本
    院依職權調閱本院96年度訴字第160號刑事卷卷核閱無誤，
    而被告等經合法通知後（見本院卷第54頁至58頁），亦未提
    出任何書狀爭執，視同自認（民事訴訟法第280條第3項準用
    第1項規定參照），故原告主張之事實，堪信為真。
四、按因故意或過失，不法侵害他人之權利者，負損害賠償責任
    。受僱人因執行職務，不法侵害他人之權利者，由僱用人與
    行為人連帶負損害賠償責任。民法第184條第1項前段、第18
    8 條第1項前段分別定有明文。所稱之受僱人，應從寬解釋
    ，不以事實上有僱傭契約者為限，凡客觀上被他人使用，為
    之服勞務而受並監督者，均係受僱人。受僱人執行職務不法
    侵害他人權利之行為，不以受僱人執行職務範圍內之行為為
    限，並包括與執行職務相牽連或職務上予以機會之行為在內
    。而僱用人於選任受僱人及監督其職務之執行已盡相當之注
    意，或雖予注意仍不免發生損害外，僱用人與行為人應連帶
    負損害賠償之責任，此除外情形，係僱用人之免責要件，僱
    用人苟欲免其責任，即應就此負舉證之責。查，被告丙○○
    因應注意維護前述建築物電源配線設備安全，而疏未注意失
    火，並致謝佩蓉死亡一事，俱如前述，其自應負過失侵權行
    為之責。又被告丙○○自承上開營業處所房屋，實際由其出
    資經營之事實，且經證人蔡孟璇、魏佩君、余秀蓮、高淑慧
    於本院上開刑事案件審理中證述明確，則其維護建築物之電
    路設備安全顯為被告嘟嘟行公司之執行美髮業務相牽連行為
    ，被告嘟嘟行公司既未主張及證明被告丙○○之行為與執行
    業務無關，以及其選任及監督被告丙○○執行職務已盡相當
    之注意，或縱加以相當之注意而仍不免發生本件損害之事實
    ，原告主張被告嘟嘟行公司應負共同過失致人於死侵權行為
    之責，洵屬有據。至被告乙○○○○○○○○○部分，被告
    蔡孟璇並未出資，亦未參與該店之經營管理，業據被告丙○○結證無誤（見96年度訴字第160號刑事案卷第322頁反面至
    324頁），證人即該店員工魏佩君、余秀蓮於亦證述實際上
    則未曾見過被告蔡孟璇至該店，亦未曾親自向被告蔡孟璇為
    業務上之報告等情（見96年度訴字第160號刑事案卷第317頁
    反面至318頁、第319頁、第321頁）。則長安造型名店應僅
    為營利事業登記所使用之名稱，並未實際從事營運，自難認
    有與被告丙○○有何使用關係可言，原告主張亦應負共同侵
    權行為責任，容有誤認，猶不足採。
五、按因故意或過失，不法侵害他人之權利者，負損害賠償責任
    ；不法侵害他人致死者，對於支出醫療及增加生活上需要之
    費用或殯葬費之人，亦應負損害賠償責任；被害人對於第三
    人負有法定扶養義務者，加害人對於該第三人亦應負損害賠
    償責任；不法侵害他人致死者，被害人之父、母、子、女及
    配偶，雖非財產上之損害，亦得請求賠償相當之金額，民法
    第184條第1項前段、第192條第1項、第2項、民法第194條分
    別定有明文。本件被告丙○○因過失不法侵害謝佩蓉致死，
    原告自得請求被告丙○○、嘟嘟行公司等連帶賠償其所受之
    損害，已詳前析，茲就原告得請求賠償之金額分述如下：
（一）殯葬費部分
      查原告戊○○支出之殯葬費用500,000元，業據其提出殯
      儀股份有限公司收據（見96年度重訴字第1514號卷第66至
      68頁）為證，殯葬費用應為500,000元。
（二）扶養費部分：
    1.按直系血親相互間，互負扶養之義務；負扶養義務有數人
      時，直系血親卑親屬為第一順序扶養義務人；負扶養義務
      者有數人，而其親等同一時，應各依其經濟能力分擔義務
      ；受扶養權利者有數人，而其親等同一時，應按其需要之
      狀況，酌為扶養；扶養之程度，應按受扶養權利者之需要
      ，與負扶養義務者之經濟能力及身分定之，民法第1114條
      第1款、第1115條第1項第1款、第3項、第1116條第3項及
      第1119條分別定有明文。又按父母與子女間之扶養義務，
      依民法第1117條規定，直系血親尊親屬受扶養者，其扶養
      權利，雖不以無謀生能力為必要，但仍須受不能維持生活
      之限制。
    2.查原告戊○○為41年8月20日生，原告甲○○為45年3月28
      日生（見附民卷第9頁至10頁戶籍謄本）。是謝佩蓉於95
      年3月19日死亡時，戊○○為53歲，甲○○為49歲，依卷
      附95年臺灣地區簡易生命表計算，各有餘命28.76年、
      37.97年。又戊○○95年度擁有坐落台南縣、高雄縣之土
      地房屋共151萬餘元、甲○○同年度則有給付總額15萬餘
      元，並有多筆股票投資，此有稅務電子閘門財產所得調件
      明細表為憑（見本院卷第33至43頁），參以彼等二人年齡
      ，依其情節，尚難認彼等目前已達不能維持生活之程度。
      爰審酌勞動基準法第54條第1項第1款勞工年滿60歲，雇主
      得強制其退休之規定，認上訴人自年滿60歲起因無法工作
      不能維持生活，而有受扶養之權利。依此計算，張燦榮自
      100年8月20日起，黃寶蓮自105年3月28日，依法得受扶養
      期間分別為22.18年〔（28.76-（60-53-7/12）〕、27.
      89 年〔37.97-（60-49-11/12）〕。依此計算，戊○○、
      甲○○，依法得受扶養期間分別為22.18年、27.89年。
    3.原告自承二人為夫妻，除謝佩蓉外，另育有兒子一人、女
      兒二人，有戶籍謄本附卷可參，則原告二人之扶養義務人
      各為四人，即謝佩蓉之扶養義務為四分之一。原告雖請求
      依依行政院主計處家庭收支調查報告表，93年度台灣地區
      之每人每年平均消費支出197,904元為扶養費之基準，惟
      原告並未就謝佩蓉之經濟能力及其二人所需要金額符合前
      揭每人每年最終消費197,904元舉證，而各年年度綜合所
      得稅之扶養直系親屬免稅扣除額，雖為稅捐單位計算減免
      稅額之基礎，不失為客觀標準。是本院認參考事件發生當
      年度即95年度之扶養親屬寬減額計算扶養費即未滿70歲者
      每人每年77,000元，滿70歲者，每人每年115,500元為相
      當。查：
      戊○○60歲至70歲前之扶養費，依霍夫曼計算法計算，
        其得請求之扶養費為159,357元｛年別5％複式霍夫曼計
        算法（第一年不扣除中間利息），其計算式為：
        [77000 *8.278283（此為應受扶養10年之霍夫曼係數）
        ]除以4（受扶養人數）=159,357（小數點以下四捨五入
        ）｝；其70歲後之扶養費為277,473元｛年別5％複式霍
        夫曼計算法（第一年不扣除中間利息），其計算式為：
        [115500*  9.590111（此為應受扶養12年之霍夫曼係數
        ）+115500*  0.03*（9.000000-0.944950）]除以4（受
        扶養人數）=277,473元（小數點以下四捨五入）｝，合
        計436,830元（159,357＋277,473＝436,830）。
      甲○○60歲至70歲前之扶養費，依霍夫曼計算法計算，
        其得請求之扶養費為159,357元｛年別5％複式霍夫曼計
        算法（第一年不扣除中間利息），其計算式為：
        [77000 *8.278283（此為應受扶養10年之霍夫曼係數）
        ]除以4（受扶養人數）=159,357（小數點以下四捨五入
        ）｝；其70歲後之扶養費為377,581元｛年別5％複式霍
        夫曼計算法（第一年不扣除中間利息），其計算式為：
        [115500* 12.536392（此為應受扶養17年之霍夫曼係數
        ）+115500  *0.54*（13.000000-00.536392）]除以4（
        受扶養人數）=377,581元（小數點以下四捨五入）｝，
        合計536, 938元（159,357＋377,581＝536,938）。
      原告戊○○及甲○○僅分別請求436,830元、536,938元
        ，應予准許，二人逾此範圍之請求，尚非正當。
（三）精神慰撫金部分
      按慰藉金之多寡，應斟酌雙方之身分、地位、資力與加害
      之程度及其他各種情形核定相當之數額。其金額是否相當
      ，自應依實際加害情形與被害人所受之痛苦及雙方之身分
      、地位、經濟狀況等關係決定之。查被告丙○○96年度所
       得為288,  400元，被告都都行公司資本額20,000,000元
      ，名下有汽車2部、96年度所得93,175元，被告蔡孟璇96
      年度所得749,426元，財產總額5,800,000元，名下有汽車
      1 部，有稅務電子閘門財產所得調件明細表在卷可參（見
      本院卷44頁以下），原告所有財產，俱如前述。爰斟酌兩
      造資力、原告等遭此事故，驟失愛女，所受精神上之痛苦
      甚鉅等一切情狀，認原告各請求150萬元之慰撫金，始屬
      適當。
（四）準此，原告戊○○因被告之侵權行為而支出喪葬費500,00
      0元、並為此請求撫養費436,830元、慰撫金1, 500,000元
      ，合計為2,436,830元，而甲○○得請求撫養費536,938元
      、慰撫金1,500,000元，共計2,036,938元。
六、按「給付無確定期限者，債務人於債權人得請求給付時，經
    其催告而未為給付，自受催告時起，負遲延責任。其經債權
    人起訴而送達訴狀，或依督促程序送達支付命令，或為其他
    相類之行為者，與催告有同一之效力」、「遲延之債務，以
    支付金錢為標的者，債權人得請求依法定利率計算之遲延利
    息」、「應付利息之債務，其利率未經約定，亦無法律可據
    者，週年利率為百分之五」民法第229條第2項、第233條第1
    項前段、第203條復分別著有明文。本件原告對於被告之侵
    權行為損害賠償請求權，係屬於給付未有確定期限之金錢債
    權，揆諸前述規定，原告主張被告應自起訴狀繕本送達之翌
    日，即被告丙○○自96年3月31日起、被告都都行公司自96
    年3 月29日起，加給按年息5%計算之法定遲延利息，此有送
    達證書在卷足憑（見附民卷第14至18頁），於法尚無不合。
    綜上所述，原告本於侵權行為法律關係，請求被告丙○○、
    都都行、蔡孟璇各連帶給付原告戊○○2,436,830元、甲○○2,036, 938元及自刑事附帶民事起訴狀繕本送達翌日起之
    法定遲延利息，即屬有據，應予准許，逾此範圍，則無理由
    ，應予駁回。
七、原告陳明願供擔保，請求宣告假執行，核其勝訴部分要無不
    合，茲酌定擔保金額，予以准許。至原告敗訴部分，其假執
    行之聲請失所依附，應併駁回之。
八、據上論結，本件原告之訴一部為有理由，一部為無理由，依
    民事訴訟法第385條第1項前段、第85條第2項、第390條第2
    項、第392 條，判決如主文。
中    華    民    國    97    年     5    月    23    日
                        民事第四庭法  官  吳定亞
以上正本係照原本作成
如對本判決上訴，須於判決送達後廿日內向本院提出上訴狀
中    華    民    國    97    年     5    月    23    日
                                  書記官  高秋芬


司法院資訊處製作；財團法人民間司法改革基金會備份。
